最高法院刑事判決　　　　　　九十四年度台上字第一一二七號
　　上　訴　人　甲○○
　　　　　　　　　　　　弄5號.
上列上訴人因違反商業會計法案件，不服台灣高等法院中華民國
九十一年五月十七日第二審判決（九十一年度上易字第八○九號
，起訴案號：台灣桃園地方法院檢察署九十年度偵字第一二二五
號），提起上訴，本院判決如下：
    主  文
上訴駁回。
　　理　由
按刑事訴訟法第三百七十七條規定，上訴於第三審法院，非以判
決違背法令為理由，不得為之。是提起第三審上訴，應以原判決
違背法令為理由，係屬法定要件。如果上訴理由狀並未依據卷內
訴訟資料，具體指摘原判決不適用何種法則或如何適用不當，或
所指摘原判決違法情事，顯與法律規定得為第三審上訴理由之違
法情形，不相適合時，均應認其上訴為違背法律上之程式，予以
駁回。本件上訴人甲○○上訴意旨略稱：(一)、上訴人與私立龍華
工商專科學校（已改制為私立龍華技術學院，下稱龍華工專）間
之交易係屬分次付款，於契約條件合意時約定一次全額開立新台
幣（下同）六十萬七千一百二十元之七紙發票，此由第一審判決
之論述與證人劉漢君在第一審供證：因各單位尚未通報全部缺額
，故只先給上訴人百分之五定金，這次交易是口頭約定，沒有簽
約等語相符，並有龍華工專提出之行政院青年輔導委員會（下稱
青輔會）民國八十七年六月一日青輔貳字第二○○一六七號函
、龍華工專向青輔會報銷經費支出之八十七年七月二日龍進廣
字第○九○一號函及明細表可證，原審就此部分並未適用「統一
發票使用辦法」之規定，逕認上訴人未依法令開立屬於會計憑證
之統一發票，顯有判決不適用法則之違法。(二)、買賣交易之意思
表示，係屬民事當事人自主之原則，且雙方之意思表示自相對人
了解其意思表示時，即生效力，其交貨期限及交貨方式，可由當
事人自行約定，故公訴人謂交付定金時，充其量雙方只約定預約
買賣云云，並非有據。上訴人自始即無以明知為不實之事項，登
載於發票上之故意可言。第一審判決書第三頁以下，就本件交易
之當事人間合意、付款及發票開立方式等，均已為審酌，即：
星照科技有限公司（下稱星照公司）業務員鍾光榮在第一審已供
證，其於八十七年五月十八日應龍華工專下單需要，先行製作載
有電腦及其週邊耗材之報價單七紙予該校參考，並有該報價單七
紙可證。龍華工專為因應青輔會委託開辦「資訊管理班」、「
ＣＡＤ班」上課之用及依青輔會規定提報學員名冊、領據以核銷
費用等需要，須重整補充龍華工專之電腦及週邊耗材等硬體設備
，始於八十七年五月間要求星照公司業務員鍾光榮提出七紙報價
單，業據龍華工專推廣中心主任葛自祥、代總務主任劉漢君、事
務組組長葉明秀於第一審時證述明確。上訴人在第一審就星照
公司先後於八十七年五月十八日及六月二十九日，分別交付七紙
報價單、七紙發票予龍華工專，遲至八十八年三月二十三日始行
交付電腦及其週邊耗材之供述，與葉明秀於第一審時之證述相符
，並有上訴人提出之八十八年三月二十三日出貨單七紙在卷可稽
。上訴人係因龍華工專適逢暑假及申請升格為學院，致一直無
法讓星照公司儘快交付電腦及週邊設備，嗣於八十八年三月二十
三日已交付並經該校收受，該校並於收受後簽發六十萬七千一百
二十元支票予星照公司，有上訴人提出之該紙支票及龍華工專提
出上開電腦之財產明細卡六紙、照片十六張為證。星照公司與
龍華工專為電腦及週邊耗材之交易，距交貨雖長達九月以上，惟
其屬口頭買賣，復未有履行期日之約定，乃屬民事當事人自主之
原則，不足影響買賣契約之真實性等。原判決對第一審所採上開
證據未予綜合審酌，亦未交待為何與第一審採證相左之緣由，其
認定實為主觀之臆測云云。
惟查：證據之取捨、事實之認定，乃事實審法院職權行使之範圍
，茍其證據之取捨及事實之認定，不違背經驗法則與論理法則，
即不容任意指摘為違法，而據為上訴第三審之適法理由。原判決
依據上訴人於法務部調查局台北市調查處（下稱台北市調查處）
自承星照公司與龍華工專並無實際交易，即依葉明秀所交待金額
，製作內容不實之統一發票七紙交付；嗣於偵查中、第一審及原
審時供述：伊係星照公司負責人，有於八十七年六月底在星照公
司開立統一發票七紙交付葉明秀，並收取三萬餘元，開立統一發
票時尚未交易，係先填製統一發票，八十八年三月始行交貨等語
；葉明秀於偵查中及第一審時供證：八十七年六月底委請被告開
立統一發票，以供八十七年六月底前核銷經費；龍華工專總務主
任劉漢君於偵查中及第一審時供述：青輔會通知六月份要結案，
而課程教學用品尚未購買，乃要葉明秀向星照公司說先開立發票
，貨物後補，當時為要核銷青輔會補助款，且學校確實需要這批
貨，有請各單位統計，但數量無法確定，所以才請被告先開發票
各等語；並卷附星照公司經濟部公司執照影本一紙、統一發票影
本七紙、八十八年三月二十三日出貨單影本七紙等證據，綜合判
斷，認定上訴人為星照公司（設於台北縣新莊市○○街五十四巷
一弄五號三樓）董事，為商業負責人，八十七年六月底時，明知
星照公司與龍華工專並無六十萬七千一百二十元之電腦相關設備
交易，於龍華工專總務處事務組組長葉明秀商請提供上開金額會
計憑證之統一發票時，竟予應允，而有填製內容不實之營業人星
照公司，日期八十七年六月二十九日，買受人龍華工專，號碼依
序為ＰＨ00000000、ＰＨ00000000、ＰＨ00
000000、ＰＨ00000000、ＰＨ00000000
、ＰＨ00000000、ＰＨ00000000，金額依序為
十萬元、十萬元、七萬二千三百元、六萬四千二百五十元、二萬
一千四百元、五萬三千九百元、十九萬五千二百七十元之統一發
票七紙，持以交付葉明秀，並收取統一發票所載銷售金額六十萬
七千一百二十元之百分之五即三萬零三百五十六元作為補貼星照
公司繳交營業稅用之犯行。因而撤銷第一審諭知無罪之判決，改
判論處上訴人商業負責人，以明知為不實之事項，而填製會計憑
證罪刑，已敘明所憑之證據及認定之理由。而以上訴人否認有虛
偽填製統一發票犯行，辯稱：伊認為龍華工專已支付定金向星照
公司購買電腦材料，交易已完成，故在交貨前先行開立統一發票
，並非虛偽云云，乃卸責之詞，不足採信，於理由內詳加說明及
指駁。經核所為論斷，均與卷內資料相符，從形式上觀察，並無
認定事實不依證據或有何採證違背經驗法則、論理法則等違法情
形存在。按凡商業之資產、負債或業主權益發生增減變化之事項
，稱為會計事項；會計事項之發生，均應取得或給予足以證明之
會計憑證；非根據真實事項，不得造具任何會計憑證，並不得在
帳簿表冊作任何紀錄，商業會計法第十一條第一項、第十四條、
第三十三條分別定有明文。而原判決係認定上訴人明知星照公司
於八十七年六月二十九日與龍華工專間並無六十萬七千一百二十
元之電腦及週邊設備交易，上訴人竟虛偽填製上開金額及交易事
項之統一發票七紙交付，亦即星照公司與龍華工專間並無前揭會
計事項發生之事實，自不得造具任何交易憑證給予龍華工專。是
原判決基此所為之認定，當無須斟酌上訴人虛偽填製上開憑證時
有無「統一發票使用辦法」或「加值型及非加值型營業稅法」適
用之必要，自無判決不適用法則之可言。又原判決已說明其就案
內所有證據，本於調查所得心證，分別定其取捨，而憑以認定上
訴人在台北市調查處自承：龍華工專事務組組長葉明秀打電話找
我，表示學校年度報銷少了部分發票，希望我能幫忙，如果我幫
忙她，以後有機會她也會幫我，我基於生意上之考量，才同意依
照其囑託之金額開立該七張發票交付，葉明秀並當場以現金三萬
餘元支付給我作為繳交５％營業稅等情（見偵查卷第十五頁），
核與事實相符；及上訴人在偵查中就其向龍華工專收取之三萬多
元，仍供述係先繳交營業稅的錢（見偵查卷第八二頁反面），並
未供稱係收取定金，茍該交易屬實，星照公司應負擔營業稅事屬
當然，實無由龍華工專另行支付銷售金額百分之五營業稅之理，
足徵上訴人所收取之三萬餘元，並非定金；並星照公司業務員鍾
光榮雖於第一審提出「To：龍華技術學院」之八十七年五月十八
日報價單七紙，惟其時龍華工專尚未改制為技術學院，且其中六
紙報價單所載金額固均與上開統一發票其中六紙所列金額相對應
，但另紙報價單其上各品名單價、數量加計後，記載總價為二十
一萬四千元（見一審卷第三三頁），而其餘一紙統一發票所載金
額為二萬一千四百元，則缺相對應之報價單，顯示該二十一萬四
千元之報價單原係有意對應金額二萬一千四百元之統一發票，僅
因事後製作報價單時不察而填載成與統一發票金額不符之總價二
十一萬四千元，且該七紙報價單所列價格合計後，其總和已逾七
紙統一發票所載金額總和六十萬七千一百二十元，足見所謂報價
單僅係事後為求彌縫而製作，星照公司並未於開立統一發票前之
八十七年五月十八日向龍華工專提出報價單，鍾光榮之供證與事
實不符，不能採納；暨卷附龍華工專財產明細卡、電腦照片、支
付價金六十萬七千一百二十元之支票影本等，僅係該校於八十八
年三月二十三日有無向星照公司購買電腦材料之另一問題，與上
訴人於八十七年六月二十九日並無實際交易，而虛偽造具統一發
票之行為尚屬無涉等之理由。此係事實審法院採證認事職權之適
法行使，難謂有違反證據法則，或判決不備理由或應於審判期日
調查之證據而未予調查之情形。且原判決已論敘其撤銷第一審判
決之理由（見原判決第七頁末行至次頁第三行），亦無上訴人所
指之違法。上訴意旨，非依卷內資料執為指摘，徒就原判決已說
明之事項，及原審採證認事之適法職權行使，任意指摘為違法，
復為事實之爭執，顯與法律規定得為第三審上訴理由之違法情形
，不相適合。其上訴違背法律上之程式，應予駁回。
據上論結，應依刑事訴訟法第三百九十五條前段，判決如主文。
中　　華　　民　　國　九十四　年　　三　　月　　十　　日
                      最高法院刑事第十二庭
                          審判長法官  謝　俊　雄
                                法官  陳　世　雄
                                法官  蘇　振　堂
                                法官  吳　信　銘
                                法官  徐　文　亮
      本件正本證明與原本無異
                                      書  記  官
中　　華　　民　　國　九十四　年　　三　　月　 十六 　日
                                                  Ａ
